臺灣高等法院臺中分院民事判決　九十三年度上易字第一四九號
　　　上　訴　人　新力預拌混凝土有限公司
　　　法定代理人　丙○○
　　　複　代理人　甲○○
　　　法定代理人　乙○○
右當事人間請求給付貨款事件，上訴人對於民國九十三年二月二十七日臺灣南投地方
法院九十一年度訴字第五二六號第一審判決提起上訴，經本院於九十三年五月二十六
日言詞辯論終結，判決如下：
    　主　    文
原判決廢棄。
被上訴人應給付上訴人新台幣壹佰貳拾玖萬零肆佰參拾伍元，及自民國九十一年十月
十九日起至清償日止，按週年利率百分之五計算之利息。
第一、二審訴訟費用由被上訴人負擔。
　    事實及理由
一、本件上訴人主張：
    （一）、被上訴人於民國九十年十月四日，向南投縣政府承攬「薑園農路水土保
            持工程」及「和尚頭農路水土保持工程」（以下簡稱系爭工程）後，由
            其公司人員即訴外人邱宏隆，先後於九十一年一月二十四日及同年二月
            二十二日，持上開工程契約書及被上訴人承包上開系爭工程所用之公司
            大小章，代理被上訴人與上訴人簽立預拌混凝土訂購契約書（以下簡稱
            系爭訂購契約），約定抗壓強度175kg/cm（即2500PS I）之單價為每立
            方米新台幣（下同）一千一百元、210 kg/cm（即3000PSI）之單價為每
            立方米一千一百五十元，締約後上訴人依被上訴人指示，分別於如附表
            一、二所示時間，將如附表一、二所示數量之預拌混凝土送至工地現場
            ，經現場施工人員簽收，貨款金額計為一百九十五萬四百三十五元。詎
            被上訴人事後僅支付六十六萬元貨款，現尚積欠一百二十九萬零四百三
            十五元未為清償，迭經催討，置之不理，為此依據買賣之法律關係及表
            見代理之規定，訴請被上訴人應為給付。
    （二）、系爭訂購契約存在於兩造間：
            (一)被上訴人對於上訴人所提預拌混凝土訂購契約之真正，並不爭執，足
              認被上訴人確實曾向上訴人訂貨而有生意往來之事實，且由上訴人所
              提送貨單觀之，客戶名稱均載明：正威營造，就客觀上而言，自係由
              被上訴人向上訴人訂貨無疑。且就兩造訂約之經過而言，本件亦係被
              上訴人授權邱宏隆與上訴人訂立買賣契約：
              據證人謝价倫於原審稱：「當時是邱宏隆來電表示他在鹿谷鳳凰村
                田底（即薑園）有壹個工程要做．．．所以我有要求他拿公司的大
                小章及工程合約書給我，由於他有拿出這些資料，我並沒有問他在
                正威擔任什麼職務．．．他只有跟我說是正威的人」，足認邱宏隆
                確實以被上訴人公司之人員自居，上訴人主觀上之認知，亦係認邱
                宏隆確係被上訴人公司之人員無誤，否則，以被上訴人公司大小章
                及工程契約書原（正）本均係重要之信物，邱宏隆若無被上訴人授
                權並交付，又豈能取得？
              另證人邱宏隆於原審證稱：「（法官提示原證一、二契約書二份）
                這二份契約書是我去簽的，印章是被告公司給我的，當時是負責人
                乙○○的小叔陳政茂授權並且將印章交給我，當時是針對薑園農路
                及和尚頭農路水土保持工程授權」、「因正威公司的工程外部的事
                物都是由陳政茂及乙○○哥哥在處理」、「（陳政茂在公司作何職
                務？）他們是家族企業，他雖有實際參與經營．．．」、「我當時
                是代表正威公司去定這個的，是陳政茂授權的」。
              按「借據內印章及作押房契既為真正，雖由他人代為立據而除有確
                切反證外，自應推定為本人授權行為。」最高法院三十七年上字第
                八八一六號判例參照。本件契約文書內之印章既為真正，即應推定
                係被上訴人授權邱宏隆代為簽訂合約。另參被上訴人與南投縣政府
                間系爭工程契約書第十七條規定施工管理：一工地管理：1.本工程
                施工期間，乙方（指被上訴人）應指派適當之代表人為工地負責人
                ，代表乙方駐在工地督率施工、管理其員工器材，並負責一切乙方
                應辦理事項。乙方應於開工前將其姓名、學經歷資料等，報請甲方
                查核．．．第十九條工程品管：五乙方應指定品質管制專責人員，
                其人員名單應於開工前送甲方備查及第二十一條保險一廠商應於履
                約期間辦理下列保險：營造綜合保險、雇主責任險．．．九乙方應
                依中華民國法規為其員工及車輛投保勞工保險、全民健康保險及汽
                機車責任險，而邱宏隆亦於原審先後證稱：「系爭工程是由其參與
                驗收、系爭工程確實伊在負責」，復有邱宏隆於南投縣政府驗收紀
                錄上廠商欄專任工程人員處蓋章為憑，足認邱宏隆係被上訴人之工
                地負責人，就工地相關事務有權代理被上訴人出面訂約。
            (二)邱宏隆代理被上訴人與上訴人簽約時，表示其為被上訴人公司派駐工
              地現場負責人，並提示被上訴人與南投縣政府間工程契約書原（正）
              本供上訴人影印留存，且持被上訴人向南投縣政府承包工程所用之公
              司大小章蓋於系爭訂購契約書，被上訴人對於曾交付其與南投縣政府
              間工程契約書原（正）本予邱宏隆乙節，既不爭執，且自承系爭訂購
              契約書上之印章為真正，該印文亦核與南投縣政府工程契約書上之印
              文相同，足證其確有授權邱宏隆代理出面訂約。被上訴人雖主張系爭
              訂購契約係邱宏隆盜用印章簽立，卻未見被上訴人對邱宏隆提出偽造
              文書告訴，且被上訴人既自認系爭工程契約書上印章為真正，其就遭
              盜蓋之變態事實，應負舉證責任，然其迄今未能舉證證明，自應視印
              章經被上訴人授權同意使用。
            (三)被上訴人雖提出其與邱宏隆於九十年十月六日及九十一年二月三日簽
              立之工程契約書二件，抗辯邱宏隆不得以被上訴人公司名義訂約，然
              被上訴人提出之上開工程契約書，係屬私文書，上訴人否認其真正：
              依被上訴人與南投縣政府簽立之工程契約書約定，被上訴人應於簽
                約日起十日內開工，並於開工之日起一一０日曆天完工。經查被上
                訴人就其中和尚頭農路水土保持工程，係於九十年十月十二日開工
                ，此有結算驗收證明書為憑，然依被上訴人所提就該工程與邱宏隆
                間之工程契約書，則係於開工後之九十一年二月三日始簽立，足證
                被上訴人所辯，已非實在。
              依前揭工程契約書內容約定，邱宏隆有權利及義務閱讀南投縣政府
                工程契約書七天，則七天一過，被上訴人理當收回工程契約書，且
                縱有次承攬關係，事後亦毋需再將工程契約書交予邱宏隆之理，詎
                被上訴人仍再交付工程契約書予邱宏隆，並持之與上訴人訂約，益
                見該內容與事實不符。
              證人邱宏隆亦於原審證稱該兩份工程契約書，確定是向上訴人買混
                凝土之後所簽，足證該工程契約書應係被上訴人臨訟始與邱宏隆簽
                立，用以規避其買受人之身分。
              另工程轉包於營造業中雖非罕見，但衡之常情，承攬人應無於工程
                轉包後需將其公司大小章交付次承攬人，並請次承攬人代為領款及
                參與驗收之理，益證彼等間應非承攬關係，而係邱宏隆為被上訴人
                履行契約之代理人。
              況被上訴人將工程轉包，除將遭南投縣政府解除契約、沒收保證金
                並請求賠償外，事後亦將禁止投標，殊難想像被上訴人願以十萬元
                、八萬元之利潤而甘冒上開風險，更何況邱宏隆於原審亦證稱其與
                陳政茂係合夥關係，所得的利潤與正威對分，亦與契約書內容不符
                。
              被上訴人自認於遭上訴人催討貨款後，曾支付八萬元，倘其與邱宏
                隆間確有約定不得以其名義為任何合約行為，則一旦被上訴人知悉
                邱宏隆以其名義訂約，衡情理當十分憤怒，豈有猶支付貨款，且遲
                遲未對邱宏隆提出偽造文書告訴之理？益證彼等間之工程契約書之
                內容，並非實在。
              縱認上開工程契約書形式上為真正，惟該契約書亦載明被上訴人係
                委託邱宏隆代理監督工程及全權施作，益證邱宏隆為被上訴人履行
                系爭工程之代理人，雖該工程契約書第四點復約定邱宏隆不得以被
                上訴人公司名義，向外界招騙或有任何合約之行為，此關於代理權
                之限制，依民法第一百零七條之規定，亦不得對抗善意之上訴人，
                被上訴人自不能以此卸免買受人之責任。
            (四)況上訴人自九十一年二月九日起，陸續交付上訴人關係企業長毓有限
              公司（以下稱稱長毓公司）開立，載明買受人為被上訴人之統一發票
              五紙交被上訴人報稅，果邱宏隆盜用被上訴人公司印章，被上訴人未
              同意向上訴人購買預拌混凝土或對數量有所爭執，何以於收受統一發
              票後，全然未為反對之表示；另被上訴人分別於九十一年四月三十日
              及九十一年八月二日，委其股東陳政茂匯款三十萬元及八萬元予上訴
              人支付貨款，並於存證信函中自承交付款項，衡情，倘印章果為邱宏
              隆盜用，被上訴人當無支付貨款之理，益證被上訴人所辯悖乎常情，
              並無可採。
            (五)退而言之，縱認被上訴人未授權邱宏隆與上訴人訂約，惟由被上訴人
              將其承包系爭工程之印章及工程契約書原（正）本均交付邱宏隆，已
              足使包括上訴人在內之第三人相信邱宏隆就工地相關事務（包括發包
              、訂約）等事項，有代理被上訴人處理之權限。又被上訴人自九十一
              年二月九日起，收受由邱宏隆轉交之五紙載明買受人為被上訴人之統
              一發票時，即可知悉邱宏隆以其名義向他人購買混凝土，惟被上訴人
              非但未表示異議，甚持上開發票向國稅局申報進項憑證，亦證被上訴
              人已承認其為混凝土之買受人，並且對發票上所載金額無意見，否則
              ，被上訴人豈可持發票申報進項憑證，是依民法第一百六十九條規定
              ，被上訴人應負表見代理之授權人責任：
              邱宏隆出面向上訴人表示訂購預拌混凝土時，邱宏隆係持被上訴人
                與南投縣政府間之工程契約書，及被上訴人之公司大小章與上訴人
                簽立訂購契約書，並口頭告知其係被上訴人公司之人，是工地負責
                人，訂購人亦係以被上訴人公司名義為之，並非以「邱宏隆」個人
                為之，則邱宏隆縱非被上訴人公司負責人或實質上受僱人，依此訂
                貨之方式，實足使交易對象即上訴人信賴邱宏隆係有權代理被上訴
                人為之。
              訂約後，上訴人將預拌混凝土送至被上訴人承攬之工地，送貨單上
                即載明客戶名稱為「正威營造」，現場施工人員亦無異議而予收受
                ，並使用於被上訴人承攬之農路水土保持工程。
              被上訴人向南投縣政府承攬系爭工程，依公家機關之一般慣例，承
                攬人不得再將工程轉承攬予他人，此亦有被上訴人與南投縣政府簽
                訂之工程契約第十六條一「乙方不得將契約轉包」可證，是上訴人
                縱實際上違約轉包，惟對南投縣政府履約時，仍須依契約規定申報
                邱宏隆為其工地負責人，並為邱宏隆及其他現場施工人員投保，況
                被上訴人亦自承交付大小章予邱宏隆持向南投縣政府領款，證人陳
                政茂更證稱邱宏隆來來去去印章拿了好幾回，可證被上訴人有表見
                之事實。
              又上訴人出貨後，早於九十一年二月八日即將載明買受人為被上訴
                人並記載買受人統一編號，並品名：混凝土之統一發票於系爭工地
                現場交付邱宏隆轉交被上訴人，雖因上訴人公司會計小姐作業錯誤
                ，發票誤以上訴人之關係企業長毓公司（按與上訴人公司之負責人
                、股東、住址、營業項目均同一）之名義開立，則縱被上訴人事先
                未獲告知以其名義訂貨，惟一旦收受發票，亦應知悉邱宏隆有以其
                名義向長毓公司買貨，惟被上訴人非但並無積極作為阻止其下包商
                邱宏隆以其名義為買賣之行為，反而復持統一發票據以申報稅捐，
                足證被上訴人並無任何反對表示，殊無容許被上訴人收受並持以報
                稅在先，事後再片面翻異爭執在後之理，原審不察，竟謂被上訴人
                僅是違反稅法規定之問題，顯屬不當；而與本件相似之情形，亦有
                最高法院八十六年台上字第三四九一號、八十九年台上字第二五三
                一號、九十二年台上字第一八二四號等判決均認成立表見代理，可
                資參照。
              另查，轉包固非社會上罕見之現象，惟公家工程禁止轉包則為眾所
                週知，且某工程是否由具承包資格之營造公司轉包他人，並無法責
                成與之交易之出賣人均有查明之責，況出賣人對於訂約人之資力必
                有相當之信賴，始願與之訂約，並先行交貨，倘買受人於訂約之初
                ，以營造公司之名訂約，出賣人亦信賴該營造公司信譽並深信營造
                公司為履約而買貨，進而與營造公司訂約並交貨，他日該營造公司
                卻得以轉包為由拒付貨款，則交易安全、徵信何在（參照鈞院九十
                二年上易字第二二四號判決）﹖
    （三）、上訴人確出售如附表一、二所示數量之混凝土予被上訴人：
            (一)上訴人與長毓公司之負責人、住所、股東、人員皆相同，上訴人公司
              會計人員一時疏忽，誤以長毓公司名義開立發票，惟上訴人仍為系爭
              訂購契約書之出賣人；又上訴人所交付之五紙統一發票所載金額，所
              以較實際貨款金額短少五萬三千六百一十元，係因被上訴人未依約付
              款，上訴人為減少營業稅之損失，始未再繼續開立發票所致，本件貨
              款之金額，仍應以契約約定為準，自不能單憑發票金額而認上訴人之
              貨款金額僅一百八十九萬六千八百二十五元，且由上開發票金額可確
              定上訴人出貨之金額至少達一百八十九萬六千八百二十五元，否則，
              豈有上訴人先預付營業稅九萬零三百二十五元之理。
            (二)如附表一、二所示混凝土數量表，雖與南投縣政府驗收之數量有所出
              入，惟此係因上訴人出售混凝土，係以經過磅之混凝土重量折算成立
              方公尺，而南投縣政府驗收時，則以丈量寬度、長度、深度之方式去
              計算體積，因此兩者計算方式並不同，加以混凝土於施工中會因施工
              不良等因素，造成物料損耗，施工完成後，復因水份蒸發而重量變輕
              ，是事後實際丈量現場體積時，自與原出貨數量有所出入，殊不得逕
              以南投縣政府結算之數量為準。
    （四）、綜上所陳，就本件買賣契約之主、客觀情形觀之，就上訴人而言，所得
            認知向其訂貨者僅係被上訴人公司，至邱宏隆與被上訴人之內部關係為
            何，並非上訴人所能知道，故契約仍存在於兩造之間，被上訴人辯稱其
            非本件買賣契約之當事人云云，並無足採，被上訴人應依約給付貨款，
            原審未予細究，駁回上訴人之請求，於法不合，爰為上訴聲明，求為判
            決：(一)原判決廢棄。(二)被上訴人應給付上訴人壹佰貳拾玖萬零肆佰參拾
            伍元，及自九十一年十月十九日起至清償日止，按年息百分之五計算之
            利息。(三)一、二審訴訟費用，均由被上訴人負擔。
二、上訴人主張被上訴人向南投縣政府承攬系爭工程，嗣邱宏隆先後於九十一年一月
    二十四日及同年二月二十二日，持上開工程契約書及被上訴人承包上開工程所用
    之公司大小章，以被上訴人公司名義與上訴人簽立系爭訂購契約，又被上訴人曾
    收受上訴人以其關係企業長毓公司名義開立，買受人為被上訴人之統一發票乙紙
    ，並持為進項憑證以申報營業稅等事實，被上訴人固不加爭執，但以下列諸項置
    辯：
    （一）、被上訴人承攬系爭工程後，即將上開工程轉包邱宏隆，並於九十年十月
            六日及同年二月三日先後簽訂工程契約書，約明邱宏隆不得以被上訴人
            名義對外簽立任何合約，是系爭訂購契約乃邱宏隆盜用被上訴人公司大
            小章，私下與上訴人簽訂，上訴人自簽約起至施工完成止，均未受告知
            ，是其後邱宏隆雖將其所取得之長毓公司發票乙紙交被上訴人，被上訴
            人並用以申報營業稅，但因發票係由長毓公司製發，被上訴人無法由發
            票之記載得知邱宏隆向上訴人購買預拌混凝土，上訴人欲以該發票證明
            被上訴人同意邱宏隆向其購買預拌混凝土，顯未盡舉證責任；況本件上
            訴人主張全部之貨款為一百九十五萬零四百三十五元，但所提出之發票
            ，其總金額為一百八十九萬六千八百二十五元，兩者不符，足證上訴人
            請求之金額與事實不符。
    （二）、上訴人雖以邱宏隆表示其係被上訴人公司工地負責人，並持有被上訴人
            與南投縣政府之工程契約書原（正）本、被上訴人公司大小章，嗣後上
            訴人所交付之長毓公司發票，被上訴人仍持以報稅等情，認被上訴人應
            依民法第一百六十九條負責，然查：
            (一)上訴人並未舉證證明邱宏隆除口頭宣示其為被上訴人公司工地負責人
              外，有提出任何文件、資料足資證明其為被上訴人公司代理人或人員
              ，上訴人輕信邱宏隆所言，並認其為有代理權之人，與事理不符；又
              依證人邱宏隆所證，其係自陳政茂處取得公司大小章，並非自被上訴
              人公司負責人處取得公司大小章，且依最高法院七十年度台上字第六
              五七號判例意旨，若本人無表見之事實，不能僅以有印章之交付，即
              認本人應負授權人責任，上訴人自不能僅以邱宏隆持有被上訴人公司
              大小章、及被上訴人公司與南投縣政府之系爭工程契約，即主張被上
              訴人應負授權人責任，尚應就被上訴人有何積極表見事實或行為負舉
              證責任，上訴人僅以被上訴人交付印章為由，主張被上訴人有表見事
              實，顯屬無據。
            (二)民法第一百六十九條後段所謂知他人表示為其代理人而不為反對之表
              示者，係指知他人表示為其代理人而與相對人為法律行為時，原即應
              為反對之表示，使其代理行為無從成立，以保護善意之第三人，竟因
              其不為反對之意思表示，致第三人誤認代理人確有代理權而與之成立
              法律行為，自應負授權人之責任者而言。如於法律行為成立後，知其
              情事而未為反對之表示，對業已成立之法律行為已不生影響，自難令
              負授權人責任（最高法院八十六年台上字第一一九九號判決意旨參照
              ）。本件上訴人與邱宏隆簽訂系爭訂購契約時，被上訴人並不知邱宏
              隆表示其為被上訴人之代理人，或以何種身分而與上訴人訂約，上訴
              人在履約過程中，亦未曾通知被上訴人關於此約之任何訊息，被上訴
              人既於訂約及履約過程不知悉此事，如何強令被上訴人表示反對，則
              縱被上訴人於事後將發票持以報稅或未表示反對，被上訴人仍不負授
              權人責任；況跳開發票或以第三人發票報稅之行為，為現今經濟生活
              所常見，將發票持以報稅與是否同意或反對買賣係屬兩事，是上訴人
              以被上訴人收受發票，推論被上訴人未反對邱宏隆之無權代理，顯亦
              無據。
            (三)邱宏隆與陳政茂及被上訴人原屬舊識，但邱宏隆係在中部承攬小數額
              之工程為業，而被上訴人之營業範圍大都於南部地區，因邱宏隆得知
              南投縣政府有系爭工程欲行發包，為爭取該二件工程，乃應邱宏隆之
              請，以被上訴人之名義承攬系爭工程，而後再將系爭工程轉包予邱宏
              隆承作，雙方因而於被上訴人標取系爭工程後，於九十年十月六日及
              九十一年二月三日分別簽訂「工程契約書」，約明由邱宏隆實際承作
              ，並載明被上訴人可得受之利益，此觀該二份工程承攬契約書自明，
              雖該二份工程承攬契約書內使用由邱宏隆「代理」監督工程及全權施
              作之字樣，但依契約第一條之內容觀之，被上訴人係分別以總價一百
              二十八萬元及一百六十萬元之價格轉包予邱宏隆，第二條並約明所有
              有關工程施工人員、機具、材料，均由邱宏隆自行負擔，足見該二份
              工程契約書係屬次承攬性質之契約書，並非代理權授與之行為，因被
              上訴人與邱宏隆間之法律關係，係屬次承攬之性質，為工程之進行，
              對外所為之法律行為，均需由其自行負責，以本件系爭買賣契約而言
              ，必須由邱宏隆負貨款給付之責，反之，若認邱宏隆僅係被上訴人之
              代理人，則貨款給付之責轉由被上訴人負擔，邱宏隆即因而無庸支付
              買賣價金，是其證言，與其本身之權益有切身利害關係，並與被上訴
              人利害相反，自難期其有公平符實之證述，自不能以其證述作為認定
              事實之唯一依據，上訴人僅以邱宏隆前後不一之證述，即認邱宏隆係
              被上訴人之代理人，顯屬無據。
    （三）、本件被上訴人向南投縣政府承攬系爭工程，既以被上訴人之名義締約承
            攬，則在對南投縣政府之工程履行上，依約均需以被上訴人之名義為之
            ，此為當然之理，因此，縱被上訴人實際上將系爭工程轉包予第三人，
            第三人在系爭工程履行上，尤在對南投縣政府之關係上，仍須以被上訴
            人之名義為之，因此，邱宏隆及其受僱人以被上訴人公司之受僱人名義
            ，申辦勞健保或工程意外險等行政手續，與邱宏隆是否因此而為被上訴
            人之表見代理無關，更與被上訴人是否因此而應負表見代理之授權責任
            無關。被上訴人並不知邱宏隆以被上訴人名義，向上訴人或第三人購買
            預拌混凝土，是被上訴人對於發票上記載之形式上數量，根本無從查考
            核對，焉能以被上訴人對發票所載數量未爭執，即認被上訴人承認其數
            量或兩造買賣關係存在，且依原審法院向南投縣政府所調閱之工程契約
            書、結算書，與上訴人之請款數量兩相核對，亦可發現上訴人之請款數
            量及金額，與工程契約書及結算書之數量均不符，可見上訴人之請求，
            並無依據。爰為答辯聲明，求為判決：(一)上訴駁回。(二)訴訟費用由上訴
            人負擔。
三、上訴人主張被上訴人向南投縣政府承攬系爭工程，嗣邱宏隆先後於九十一年一月
    二十四日及同年二月二十二日，持上開工程契約書及被上訴人承包上開工程所用
    之公司大小章，以被上訴人公司名義與上訴人簽立系爭訂購契約；又被上訴人曾
    收受上訴人以其關係企業長毓公司名義開立，買受人為被上訴人之統一發票乙紙
    ，並持為進項憑證以申報營業稅等事實，被上訴人並不加爭執，並有上訴人提出
    訂購契約書二件、南投縣政府與被上訴人間工程契約書節本一件、統一發票五件
    、上訴人公司變更登記事項卡及股東名冊各二件為證，則此部分之事實，自堪信
    為真實。
四、當事人爭點的論斷：按契約固須當事人互相意思表示一致始能成立，但所謂互相
    意思表示一致，並不限於當事人間直接為之，其由第三人為媒介或代理之，而將
    各方互為之意思表示從中傳達，因而獲致意思表示一致者，仍不得謂契約並未成
    立。次按借據內印章及作押房契既均屬真正，雖由他人代為立據，除有確切反證
    外，自應推定為本人授權行為，最高法院三十七年度上字第八八一六號著有判例
    要旨可資參照。因此，本件所應審究者，厥為被上訴人就系爭訂購契約，是否應
    負授權人或表見代理之授權人責任而已，茲分述如下：
    （一）、證人即上訴人公司之股東謝价倫於原審證稱：「當時是邱宏隆來電表示
            他在鹿谷鳳凰村田底有壹個工程要做．．．所以我有要求他拿公司的大
            小章及工程合約書給我，由於他有拿出這些資料，我並沒有問他在正威
            擔任什麼職務．．．」、「．．．他只有跟我說是正威（即被上訴人）
            的人」（見原審卷第二四六頁），證人邱宏隆於原審證稱：「（法官提
            示原證一、二契約書二份）這二份契約書是我去簽的，印章是被告公司
            給我的，當時是負責人乙○○的小叔陳政茂授權並且將印章交給我，當
            時是針對薑園農路及和尚頭農路水土保持工程授權．．．」、「．．．
            因正威公司的工程外部的事物都是由陳政茂及乙○○哥哥在處理．．．
            」、「（陳政茂在公司作何職務？）他們是家族企業他雖有實際參與經
            營，但他在公司內沒有掛名」、「．．．我當時是代表正威公司去定這
            個約，是陳政茂授權的」（見原審卷第一七九頁至第一八一頁、第二二
            九頁），再觀諸上開統一發票、送貨單之買受人抬頭均署名為被上訴人
            ，且貨物運送地點亦為被上訴人承攬之工地，足認邱宏隆確實以被上訴
            人公司之人員自居，而上訴人係以被上訴人為出賣之對象，彰彰明甚。
    （二）、被上訴人之股東即證人陳政茂分別於九十一年四月三十日及九十一年八
            月二日，各匯款三十萬元及八萬元予上訴人支付貨款，此據陳政茂於原
            審審理時證述屬實（見原審卷第二四八頁），而被上訴人於寄發予上訴
            人之存證信函中，亦自承有交付款項之事實，此有存證信函影本附卷可
            憑（見原審卷第一九０頁至第一九四頁），則本件契約文書內被上訴人
            之印章既為真正，揆諸首開說明，自應推定係被上訴人授權邱宏隆代為
            簽訂系爭訂購契約，即兩造間成立系爭混凝土之買賣契約，自屬當然。
    （三）、被上訴人雖抗辯稱業已將系爭工程轉包予邱宏隆施作，係邱宏隆向上訴
            人購貨，並盜用被上訴人之印章，與被上訴人無關云云，並提出被上訴
            人與邱宏隆簽訂之工程契約書影本為證；然查：
            (一)被上訴人向南投縣政府承攬系爭工程，依公家機關之一般慣例，承攬
              人不得再將工程轉承攬予他人，此亦有被上訴人與南投縣政府簽訂之
              工程合約第十六條一「乙方（即被上訴人）不得將契約轉包」附卷可
              按（見本院卷第五十六頁），是被上訴人如違約轉包，顯不願將其轉
              包之事實公告週知，被上訴人仍冒違約風險，將工程轉包予邱宏隆處
              理，則邱宏隆與被上訴人間之內部關係為何，顯非外人可得而知，而
              上訴人亦確曾取得被上訴人之股東即證人陳政茂所匯之款項合計三十
              八萬元，用以支付先前訂購之混凝土貨款乙節，已如前述；又陳政茂
              於原審審理時到庭證稱：「我是被告（即被上訴人）的工地主任」、
              「有（將公司的大小章交給邱宏隆），當時是因為系爭兩個工程，他
              （指邱宏隆）說到南投縣政府有一些章要蓋，大約在這個工程標到後
              三、四個月給他的，因為我本身是被告股東，我就跟負責人乙○○也
              就是我大嫂拿大、小章，當時我有跟他說要蓋南投縣政府的合約書用
              的．．．」等語（見原審卷第二四七、二四八頁），且被上訴人於本
              院所提之答辯狀亦記載：「邱宏隆與陳政茂及被上訴人原屬舊識，但
              邱宏隆係在中部承攬小數額之工程為業，而被上訴人之營業範圍大都
              於南部地區，因邱宏隆得知南投縣政府有系爭工程欲行發包，為爭取
              該二件工程，乃應邱宏隆之請，以被上訴人之名義承攬系爭工程，而
              後再將系爭工程轉包予邱宏隆承作，雙方因而於被上訴人標取系爭工
              程後，於九十年十月六日及九十一年二月三日分別簽訂『工程契約書
              』，約明由邱宏隆實際承作．．．」，及被上訴人之訴訟代理人於本
              院言詞辯論期日所述：「陳政茂是被上訴人公司的股東，陳政茂有負
              責工程承攬之相關業務，所以被上訴人公司之印章本來即是陳政茂在
              保管，系爭工程被上訴人得標之後，再轉包予邱宏隆，為了標工程，
              所以將印章交給邱宏隆」等語（見本院卷第四十二、七十六頁），參
              酌邱宏隆所證，被上訴人所稱其與邱宏隆所簽訂之工程契約書，亦係
              由陳政茂與邱宏隆所為等情，足見邱宏隆與上訴人簽訂系爭訂購契約
              時，使用被上訴人名義為立訂購單人即買受人，係屬被上訴人授權範
              圍內之行為，要無庸疑。
            (二)被上訴人自認於遭上訴人催討貨款後，曾支付八萬元，倘其與邱宏隆
              間確有約定不得以其名義為任何合約行為，則一旦被上訴人知悉邱宏
              隆以其名義訂約，衡情理當十分憤怒，豈有猶支付貨款，且遲遲未對
              邱宏隆提出偽造文書告訴之理？此與常情有違，則彼等間工程契約書
              之內容，是否真實，即值懷疑。
            (三)此外，被上訴人並未提出其他有利之事證，足以證明係邱宏隆盜用其
              公司之大小章，是被上訴人所辯，與事實不符，即無可採。
    （四）、又被上訴人曾以長毓公司名義開具其上載明被上訴人為買受人及統一編
            號之發票，由邱宏隆持交被上訴人，被上訴人並持以申報營業稅之事實
            ，業經被上訴人自認在卷，而實務上雖常見具規模之工程發包後，承攬
            人將工程項目轉包他人施作，次承攬人為逃漏稅捐或承攬人因帳務上或
            其他需要，乃要求其下游材料商跳開統一發票，直接以工程承攬人為買
            受人申報稅捐之情形，然查轉包固為社會上常見之現象，惟某工程是否
            由具承包資格之營造公司轉包他人，並無法責成與之為交易之出賣人均
            有查明之責，況出賣人對於訂約人之資力必有相當之信賴，始願與之締
            約，並先行交貨，倘買受人於訂約之初，以營造公司之名訂約，出賣人
            亦信賴該營造公司信譽而與之訂約並交貨，他日該營造公司卻得以轉包
            為由拒付貨款，則交易安全、信用徵信何在？至上訴人以長毓公司之名
            義開立發票，是否違反稅法之相關規定，要與兩造間成立之買賣契約無
            涉，自不生解免被上訴人應負授權人責任之效力，至為灼然。
    （五）、另被上訴人固又抗辯稱依原審法院向南投縣政府所調閱之工程契約書、
            結算書，與上訴人之請款數量兩相核對，可發現上訴人之請款數量及金
            額，與工程契約書及結算書之數量均不符云云，然此已據上訴人於原審
            陳明：「上訴人所交付之五紙統一發票所載金額，所以較實際貨款金額
            短少五萬三千六百一十元，係因被上訴人未依約付款，上訴人為減少營
            業稅之損失，始未再繼續開立發票所致，本件貨款之金額，仍應以契約
            約定為準，自不能單憑發票金額而認上訴人之貨款金額僅一百八十九萬
            六千八百二十五元，且由上開發票金額可確定上訴人出貨之金額至少達
            一百八十九萬六千八百二十五元，否則，豈有上訴人先預付營業稅九萬
            零三百二十五元之理。如附表一、二所示混凝土數量表，雖與南投縣政
            府驗收之數量有所出入，惟此係因上訴人出售混凝土，係以經過磅之混
            凝土重量折算成立方公尺，而南投縣政府驗收時，則以丈量寬度、長度
            、深度之方式去計算體積，因此兩者計算方式並不同，加以混凝土於施
            工中會因施工不良等因素，造成物料損耗，施工完成後，復因水份蒸發
            而重量變輕，是事後實際丈量現場體積時，自與原出貨數量有所出入，
            殊不得逕以南投縣政府結算之數量為準。」等情在卷，即依兩造於原審
            及本院審理時，對於邱宏隆確與上訴人簽訂系爭混凝土買賣契約之事實
            均不加爭執乙節觀之，本院認為上訴人就此部分之陳述，尚堪採信，併
            予敘明。
    （六）、按買受人對於出賣人有交付約定價金之義務；又給付無確定期限者，債
            務人於債權人得請求給付時，經其催告而未為給付，自受催告時起，負
            遲延責任。其經債權人起訴而送達訴狀，或依督促程序送達支付命令，
            或為其他相類之行為者，與催告有同一之效力；遲延之債務，以支付金
            錢為標的者，債權人得請求依法定利率計算之遲延利息；另應付利息之
            債務，其利率未經約定，亦無法律可據者，週年利率為百分之五，民法
            第三百六十七條、第二百二十九條第二項、第二百三十三條第一項前段
            、第二百零三條分別定有明文。本件上訴人主張被上訴人授權邱宏隆與
            上訴人訂立系爭混凝土買賣契約，則該買賣契約對被上訴人發生效力，
            應可採信，揆諸前開規定，被上訴人請求被上訴人給付系爭貨款，洵屬
            有據，應予准許。
五、綜上所述，系爭買賣契約，無論就締約之當事人、開立之發票等文件觀察，契約
    當事人均為兩造，則上訴人主張系爭混凝土之買受人為被上訴人等事實，自屬可
    採，被上訴人抗辯邱宏隆為系爭混凝土之真正買受人云云，與事實不符，自不足
    採，則依買賣契約，上訴人自得請求被上訴人給付上開貨款，從而上訴人依買賣
    契約之法律關係，請求被上訴人給付一百二十九萬零四百三十五元，並自起訴狀
    繕本送達翌日起即自九十一年十月十九日起至清償日止，按年息百分之五計算之
    利息，為有理由，應予准許。原審法院為上訴人敗訴之判決，尚有未洽，上訴意
    旨指摘原判決不當，求予廢棄改判，為有理由。爰由本院將原判決予以廢棄，改
    判如主文第二項所示。
六、本件事證已臻明確，兩造其餘攻擊、防禦方法及舉證，經本院審酌後，核與判決
    結果不生影響，自無庸逐一論列，併此敘明。又上訴人聲請本院再向南投縣政府
    函調系爭工程之全部資料及傳訊邱宏隆，本院認為並無調查之必要，併予敘明。
七、據上論結，本件上訴為有理由，依民事訴訟法第四百五十條、第七十八條，判決
    如主文。
中　　　華　　　民　　　國　　九十三　　年　　　六　　　月　　　九　　　日
~B1民事第一庭審判長法　官　林陳松
~B2　　　　　　　　法　官　王重吉
~B3　　　　　　　　法　官　李寶堂
右為正本係照原本作成。
不得上訴。
~B 　 　　　　　　書記官　廖次芬
中　　　華　　　民　　　國　　九十三　　年　　　六　　　月　　　十　　　日
                                                                        Ｈ
